【裁判字號】    92,上更(一),380
【裁判日期】    920828
【裁判案由】    過失致死
【裁判全文】
臺灣高等法院刑事判決                        九十二年度上更(一)字第三八０號
    上  訴  人  丁○○
    即  被  告
    選任辯護人  陳政峰律師
    上  訴  人  乙○○
    即  被  告
    選任辯護人  張  權律師
                林耀泉律師
右上訴人因過失致人於死案件，不服臺灣臺北地方法院八十九年度訴字第八六二號，
中華民國八十九年八月三日第一審判決（起訴案號：臺灣臺北地方法院檢察署八十九
年度偵字第一八六二號），提起上訴，判決後經最高法院第一次發回更審，本院判決
如左：
    主  文
原判決撤銷。
丁○○從事業務之人，因業務上之過失致人於死，累犯，處有期徒刑伍月，如易科罰
金以參佰元折算壹日。
乙○○從事業務之人，因業務上之過失致人於死，處有期徒刑壹年，緩刑參年。
    事  實
一、丁○○於民國（以下同）八十年間曾因犯偽造有價證券罪，經本院判處有期徒刑
    三年確定，於八十六年二月三日縮刑期滿視為執行完畢，仍不知悔改，其係台灣
    豪族營造股份有限公司（以下稱台灣豪族公司）經理，為該公司所承包台北市立
    信義國小校園綠化整地工程工地之負責人；已成年之劉黃炷（未據起訴）為工地
    現場之監工，受丁○○之指揮監督；乙○○則係鏟土機駕駛，均係從事業務之人
    。於八十九年一月七日上午，乙○○受僱從事上開校園操場之整地工程時，丁○○因事未至工地現場，依其業務之性質，其應注意當日有學童在校上課，應作好
    安全維護事宜，竟僅囑劉黃炷交待乙○○施工區域及項目，並未注意囑劉黃炷或
    另找他人在場監看或設置其他安全措施，劉黃炷身為工地現場之監工，應注意亦
    漫不經心，並未注意採取任何安全防護措施，且依當時情況並無不能注意之情形
    。同日上午九時二十幾分許，為該國小下課休息時間，適有一年七班學生陳昱全
    因為好奇，加上年幼不知危險性，而跑至乙○○所駕駛之鏟土機後面約一、二公
    尺處觀看鏟土機施工情形，因無人在場監工，乙○○依其業務應注意竟亦疏未注
    意工地週遭之狀況，及該時段係下課時間學生多在工地附近玩耍，應隨時提高警
    覺，以策安全，且依當時情況並無不能注意之情事，仍照常進行前進後退之鏟土
    工作，詎於鏟土機後退時，鏟土機之左後方撞到陳昱全，陳童因而倒地，鏟土機
    之左後輪再壓到陳童胸腹部，經送醫急救，延至同日上午十時十五分許，陳童終
    因受重物壓迫造成血胸而致死亡。嗣乙○○於犯罪未發覺前，向警方自首並接受
    裁判。
二、案經死者之父母甲○○、丙○○訴由台北市政府警察局信義分局移送台灣台北地
    方法院檢察署檢察官偵查起訴。
    理  由
一、訊據上訴人即被告丁○○及乙○○均矢口否認有業務過失致人於死之犯行，被告
    丁○○辯稱：伊雖為前開工程之工地負責人，但臺灣豪族公司為求統一事責，於
    現場工地設有監工劉黃炷，舉凡工地現場安全措施之維護，及對鏟土機操作員乙○○等施工人員施工過程中之監督等，悉由劉黃炷負責。且案發當時，伊並未在
    現場，已囑由劉黃炷負責，故伊對於陳昱全遭乙○○於施作時輾傷致死，並無過
    失。況依本案工程設計委託契約書第一條第三款(三)及(五)之約定及工程合約第十條
    之約定，工地安全責任應由建築師負責，伊無責任等語。被告乙○○辯稱：案發
    時伊所駕駛之鏟土機，其整體造型因引擎在機身後方，以致機身後方較高，且引
    擎高度高過機身前方之駕駛座，致伊無法看到低於引擎高度之情形。而該鏟土機
    機身後方高達一百三十公分，陳昱全身高僅一百二十八公分，當時伊坐在駕駛座
    無法看到站在鏟土機後方之陳昱全，故並無注意之可能，聲請勘驗前開鏟土機，
    以查明其對本件事故之發生是否有注意之可能。又伊之職業是開卡車，開鏟土機
    非其業務，是老闆叫伊開，伊才去開云云。
二、惟查，右開事實，業據死者陳昱全之父母甲○○、丙○○於偵審中到庭指訴綦詳
    ，而被告丁○○及乙○○對於丁○○係臺灣豪族公司經理，為該公司所承包台北
    市立信義國小校園綠化整地工程工地之負責人；案外人劉黃炷為工地現場監工，
    受丁○○之指揮監督；乙○○則係鏟土機之駕駛。於前開時地，乙○○受僱從事
    校園操場之整地工程時，丁○○未至工地現場，劉黃炷雖在工地現場，但並未注
    意採取任何安全防護措施，當日上午九時二十分許，為該國小下課休息時間，適
    有一年七班學童陳昱全跑至乙○○所駕駛之鏟土機後面觀看鏟土機施工情形，因
    無人在場監工，乙○○疏未注意週遭狀況及下課時間學童多在工地附近玩耍，應
    隨時提高警覺，以策安全，竟仍照常進行鏟土工作，而於鏟土機後退時撞及陳昱
    全倒地，鏟土機之左後輪再壓輾陳昱全之胸腹部，致陳昱全因受重物壓迫造成血
    胸致死等情，亦均坦承不諱，核與證人即現場監工劉黃炷、信義國小總務主任戊○○、死者陳昱全之級任老師張瑞珊、同班學童王泓文及洪全憶分別於偵審中供
    證之情節相符，並有現場照片多幀及檢察官履勘現場筆錄附偵查卷可稽，而被害
    人陳昱全確係因本件車禍（鏟土機創），胸腹部遭重物壓迫，造成血胸致死，亦
    經檢察官督同法醫師相驗屬實，製有勘驗筆錄、相驗屍體證明書、驗斷書附於相
    驗卷宗可憑，堪認此部分之事實為真實。
三、被告丁○○、乙○○雖均否認有業務過失致人於死之犯行，並各以前開情詞為辯
    ，然查：(一)被告丁○○既為上開工程工地之負責人，則其對該工地與工程有關之
    一切事務自應負全部之責任，尤其對工地安全之防護，更有注意之義務，此項注
    意義務，不因其公司另有指派劉黃炷為工地現場之監工而免除。況劉黃炷為現場
    之監工工作，仍需受丁○○之指揮監督，此為被告丁○○及劉黃炷一致承認之事
    實，而據劉黃炷於本院證稱：「八十九年一月時我受僱擔任工地主任約有四年，
    丁○○叫我做什麼我就做什麼，發生事故當天，丁○○叫我與王志炎到學校的正
    門口種草皮，現場則由丁○○指揮、分配工作，當天沒有分配我指揮工地安全」
    等語（見本院九十二年七月八日訊問筆錄）。被告丁○○雖稱：伊於八十九年一
    月七日上午八時三十六分四十二秒時曾以0000000000號行動電話撥打
    0000000000號行動電話告知監工劉黃炷該日早上工作之內容，並囑劉
    黃炷應注意施工安全等語，然劉黃炷始終否認當日丁○○於電話中有囑其應注意
    施工安全之事，並稱：八十九年一月七日早上鏟土機來時，伊不知要做何事，即
    打電話問丁○○，丁○○告訴伊要做該部分填土工作，伊即轉告乙○○，丁○○
    只有告訴伊施工範圍，沒有講要注意安全的事項等語（見同上筆錄），而被告丁○○亦不能舉其他證據證明其於案發當日確有囑咐劉黃炷注意工地之安全防護事
    宜，自難認其對當日之施工安全已盡其「應注意」之義務。至被告丁○○辯稱依
    本案工程設計委託契約書及工程合約之相關規定，工地安全責任應由建築師負責
    云云，並提出上開工程設計委託契約書及工程合約影本為證，然被告丁○○為本
    案工程承包商台灣豪族公司之經理，並為本案工程工地之負責人，其對於與本案
    工地工程有關之一切事務，包括施工安全之防護，均應負全部責任，此為事理所
    當然，故無論在工程設計委託契約或工程合約對工地安全為如何之約定，仍不能
    免其責任，況本件案發當時之施工地點，並非原工程合約之範圍，而係在接近學
    校後門處，因該處高低不平，遇雨會積水，經學校要求承包商台灣豪族公司幫忙
    整地，不計費用，此情業據被告丁○○供明並經證人戊○○證稱屬實，則被告丁○○自不能執上開工程設計委託契約或工程合約之約定，而主張免責。(二)被告乙○○辯稱；案發時伊所駕駛之鏟土機其造型因引擎在機身後方，以致機身後方較
    高，且引擎高度高過機身前方之駕駛座，致伊無法看到低於引擎高度之情形，而
    該鏟土機機身後方高達一百三十公分，被害人陳昱全身高僅一百二十八公分，當
    時伊坐在駕駛座無法看到站在鏟土機後方之陳昱全，故並無注意之可能，並聲請
    勘驗前開鏟土機，以查明其對本件事故之發生是否有注意之可能云云。查本案之
    工程業已全部完工，鏟土機現已無法再開往信義國小工地勘驗，業據被告丁○○
    供明，故本院已無從進行勘驗，惟依丁○○於本院供稱：案發時之鏟土機駕駛坐
    在駕駛座時，往後看一公尺內看不到，超過一公尺即可看到，如果在正後方也是
    看不到等語，可知被告乙○○上開所稱鏟土機機身後方較高，且引擎高度高過機
    身前方之駕駛座，導致伊無法看到低於引擎高度之情形云云，應屬可信，然被告
    乙○○受僱為鏟土機之駕駛，從事信義國小操場之整地工程，案發時又適逢學校
    下課時段，學生多在工地附近玩耍，其明知坐於鏟土機之駕駛座無法看到後面之
    狀況，於施工時，自應有他人在場監看或指揮，始能進行施工以策安全，此為其
    業務上應注意且能注意之情事，至為明瞭，其上開所辯對本件事故之發生無注意
    之可能，自不可採。次按刑法上所謂之業務，係指以反覆同種類之行為為目的之
    社會活動而言，故一人不以一種業務為限，如一人同時兼有兩種以上之業務，而
    在某一種事務上有不慎致人於死之行為，即應負其業務過失致人於死罪責，最高
    法院著有六十九年台上字第四０四七號判例可資參照。查被告乙○○既係受僱擔
    任本案鏟土機之駕駛，鏟土機駕駛自屬其業務，並不因其平常係駕駛卡車而有異
    ，其所辯開鏟土機非其業務乙節核係卸責之詞，委無足採。(三)被告丁○○及乙○○均為從事業務之人，依其業務之性質，於本案工程施工時對工地之安全防護，
    均有注意之義務，其等應注意，且能注意竟疏於注意，致鏟土機於施工時倒退撞
    倒並輾過被害人陳昱全致死，自均有過失，且被告等之過失行為與被害人之死亡
    間具有相當因果關係。(四)被告丁○○及乙○○所辯均非可採，本件事證明確，被
    告等之犯行，均堪認定。
四、核被告等所為，均係犯刑法第二百七十六條第二項之業務過失致人於死罪。被告
    丁○○有如事實欄所述之犯罪科刑及執行情形，有台灣高等法院檢察署刑案紀錄
    簡覆表一件在卷可徵，其於五年以內再犯本件有期徒刑以上之罪，係為累犯，應
    加重其刑。次查被告乙○○係於犯罪未發覺前，向警方自承其犯罪，亦據證人即
    本案承辦警員周俊雄於原審到庭結證無誤，嗣其並接受裁判，合於自首要件，應
    依刑法第六十二條之規定減輕其刑。
五、原審對被告丁○○及乙○○予以論罪科刑，固非無見，惟查：(一)按刑法上之業務
    上過失，以業務上有應注意之義務，且按其當時情節，能注意而不注意者，為成
    立要件，即行為人須先有「應注意」之義務。然原判決事實欄就被告對避免本件
    事故之發生，有何其業務上「應注意」之義務乙節，並未予明確記載，已有未合
    。(二)刑法第四十一條有關受六月以下有期徒刑或拘役之宣告得易科罰金者，於九
    十年一月十日經修正公布為以犯最重本刑為五年以下有期徒刑之刑之罪為限，原
    判決就被告丁○○所犯業務過失致人於死罪，處有期徒刑五月部分，未及比較前
    開新舊法之適用，亦有未當。被告等上訴意旨，均否認犯罪，固無可取，惟原判
    決既有上開之瑕疵而無可維持，自應由本院予以撤銷改判。爰審酌被告丁○○、
    乙○○業與被害人家屬達成民事上和解，被告丁○○賠償新台幣（下同）二百萬
    元，被告乙○○賠償五十五萬元，有和解書二紙在卷可憑，並經被害人之父、母
    甲○○、丙○○於本院到庭供明無誤，及渠等之品行、過失程度之輕重、犯後之
    態度等一切情狀，分別量處如主文第二、三項所示之刑，以示懲儆。又被告等行
    為後，刑法第四十一條業於九十年一月四日修正為「犯最重本刑為五年以下有期
    徒刑之刑之罪，而受六月以下有期徒刑或拘役之宣告，因身體、教育、職業、家
    庭之關係或其他正當事由，執行顯有困難者，得以一元以上三元以下折算一日，
    易科罰金。但確因不執行所宣告之刑，難收矯正之效或難以維持法秩序者，不在
    此限」。「併合處罰之數罪，均有前項情形，其應執行之刑逾六月者，亦同」。
    並於同年月十日公佈施行，於同年月十二日生效。此為法律之變更，依刑法第二
    條第一項前段規定，比較新舊法之結果，以變更後之新法對被告有利，則被告丁○○所宣告之刑自應適用修正後之新法，並諭知易科罰金之折算標準。又被告乙○○前於七十六年間犯竊盜罪，經臺灣板橋地方法院判處有期徒刑三月，上訴後
    並經本院判決駁回其上訴確定，嗣減刑為有期徒刑一月十五日，於七十七年十月
    十四日執行完畢，有本院被告全國前案紀錄表可稽，其前受有期徒刑之執行完畢
    後，五年以內未曾受有期徒刑以上刑之宣告，而其於本件犯罪後已與被害人之家
    屬甲○○、丙○○達成民事和解，賠償五十五萬元完畢，被害人家屬甲○○、丙○○亦到庭表示已不再追究，且其尚有幼女楊珽媄（民國八十九年十二月二十三
    日生）待其撫養照顧，有戶口名簿影本在卷可稽，本院認其受徒刑之宣告已足收
    警戒之效，而無再犯之虞，因認所宣告之刑以暫不執行為適當，爰併予宣告緩刑
    三年，用啟自新。
據上論斷，應依刑事訴訟法第三百六十九條第一項前段、第三百六十四條、第二百九
十九條第一項前段、刑法第二百七十六條第二項、第四十七條、第六十二條、第七十
四條第二款、第二條第一項但書、修正後第四十一條第一項前段，罰金罰鍰提高標準
條例第一條前段、第二條，判決如主文。
本案經檢察官周誠南到庭執行職務。
中      華      民      國    九十二    年      八      月    二十八    日
                              臺灣高等法院刑事第二庭
                                  審判長法  官  蔡  長  溪
                                        法  官  楊  貴  志
                                        法  官  林  俊  益
右正本證明與原本無異。
如不服本判決，應於收受送達後十日內向本院提出上訴書狀，其未敘述上訴之理由者
並得於提起上訴後十日內向本院補提理由書（均須按他造當事人之人數附繕本）。
                                        書記官  洪  雪  娥
中      華      民      國    九十二    年      九      月      二      日
本案論罪科刑法條全文：
中華民國刑法第二百七十六條(過失致死罪)
因過失致人於死者，處二年以下有期徒刑、拘役或二千元以下罰金。
從事業務之人，因業務上之過失犯前項之罪者，處五年以下有期徒刑或拘
役，得併科三千元以下罰金。


司法院資訊處製作；財團法人民間司法改革基金會備份。
